【裁判字號】    96,訴,3266
【裁判日期】    970605
【裁判案由】    營利事業所得稅
【裁判全文】
臺北高等行政法院判決
                                     96年度訴字第03266號
                              .
原      告  國英股份有限公司
代  表  人  甲○○
送達代收人  乙○○
訴訟代理人  梁鴻光  會計師
被      告  財政部臺北市國稅局
代  表  人  凌忠嫄（局長）住同上
訴訟代理人  丙○○
上列當事人間因營利事業所得稅事件，原告不服財政部中華民國
96年7月11日台財訴字第09600110800號訴願決定，提起行政訴訟
。本院判決如下：
    主  文
原告之訴駁回。
訴訟費用由原告負擔。
    事  實
一、事實概要：
    緣原告民國（下同）89年度營利事業所得稅結算申報，原列
    報全年所得額為虧損新台幣（下同）1,975,238元，被告機
    關初查以其未提示帳簿憑證供核，遂按同業利潤標準淨利率
    ，核定全年所得額為2,076,303元，應補徵稅額491,432元，
    且原告未於法定期限內提起復查，而告確定。嗣原告於95年
    10月13日申請程序重開，案經被告機關以95年10月24日財北
    國稅大安營所字第0950034565號函（下稱原處分），否准其
    所請，原告不服，提起訴願亦遭決定駁回，遂向本院提起本
    件行政訴訟。
二、兩造聲明：
  (一)原告聲明求為判決：
    1.訴願決定及原處分均撤銷。
    2.被告應依原告提供帳證重新查核。
    3.訴訟費用由被告負擔。
  (二)被告聲明求為判決：
    1.求為判決駁回原告之訴。
    2.訴訟費用由原告負擔。
三、兩造之爭點：被告依行政程序法第128條第2項前段規定，否
    准原告程序重開之申請，是否適法？
  (一)原告主張之理由：
    1.被告之大安分局查帳峙，原告因89年9月週轉不靈而爆發
      財務危機，當時經濟突然產生困境，以致原告公司內部人
      事全非，加諸公司外部往來廠商追討債務等事甚急，原告
      公司所有資料均雜亂無章且無人管理，故未提供當年度相
      關帳簿憑證供核，以致被告之大安分局以同業利潤率標準
      百分之8核定，核定所得額為2,076,303元，應補繳所得稅
      509,075元；為此，原告透過以前公司員工等相關人員經
      過數次往返聯繫，於日前方才尋獲當年度的帳簿憑證，且
      自法定救濟期限經過並未逾5年，故應允原告依行政程序
      法第l28條第1項第2款規定提出申請重新查核。
    2.依行政程序法第128條第1項第2款規定(附件三)，行政處
      分於法定救濟期間經過後，如果發現新證據者得申請變更
      核定，自法定救濟期間經過後已逾5年者，方才不得申請
      。次查行政程序法第l28條規定所謂「新事實」或「新證
      據」者，係法律不確定性概念，依訴願決定書言：「係指
      於作成行政處分之時業已存在，且以相對人或利害關係人
      非因重大過失，而未能在行政程序或救濟程序中主張其事
      由者之事實或證據為限。」原告當時迫於形勢(原告當時
      因被追討債務甚急，且害怕家人的人身安全都有疑慮，所
      以當時不敢出面)，而無法尋找相關帳證，致未能提供被
      告查核，應屬非重大過失；而且被告作成行政處分時該帳
      證業已存在，況且原告該年度營利事業所得稅核定日期為
      93年3月3日(附件四)，且當年度帳簿憑證在日前才尋獲，
      應屬發現新證據，故法定救濟期限經過並未逾5年，應允
      原告提出申請重新查核。
    3.根據司法院大法官會議釋字第218號解釋文：凡未自行申
      報或提示證明文件者，稽徵機關得依查得之資料或同業利
      潤標準，核定其所得額。此項推許核定方法，與憲法首開
      規定之本旨並不牴觸。惟依此項推計核定方法估計所得額
      時，應力求客觀、合理，使與納稅義務人之實際所得相當
      ，以維租稅公平原則，是故原告提出之帳簿憑證資料，被
      告應予重新查核，以符租稅公平原則並與原告之實際所得
      相當。(附件五)
    4.根據財政部79.11.28台財稅第790367340號函解釋令：營
      利事業經稽徵機關依現行所得稅法第83條第3項規定核定
      所得額後，於行政救濟時始行補提帳證，應准予查帳核定
      。財政部81.1.22台財稅第801797301號函亦有類似解釋。
      (附件六)既然行政程序法第128條准於5年內變更，被告則
      應予重新核定。
    5.被告以同業利潤淨利率標準逕行決定，與原告實際所得顯
      不相當，已以依法檢附當年度帳簿憑證等相關資料，申請
      重新查核，並撤銷原核定應納營所稅509,075元、滯納金
      及所有相關利息及罰款的核定，並更正已核定利息收入應
      減列上期已估列應收利息29,650元。
    6.謹附訴願決定書影本一份依法提起行政訴訟，請判決如起
      訴聲明。
  (二)被告主張之理由：
    1.按「納稅義務人如發現繳納通知文書有記載、計算錯誤或
      重複時，於規定繳納期間內，得要求稅捐稽徵機關，查對
      更正。」、「納稅義務人對於因適用法令錯誤或計算錯誤
      溢繳之稅款，得自繳納之日起5年內提出具體證明，申請
      退還；逾期未申請者，不得再行申請」、「納稅義務人對
      於核定稅捐之處分如有不服，應依規定格式，敘明理由，
      連同證明文件，依左列規定，申請復查：一、依核定稅額
      通知書所載有應納稅額或應補徵稅額者，應於繳款書送達
      後，於繳納期間屆滿翌日起算30日內，申請復查。」為稅
      捐稽徵法第17條、第28條及第35條第1項第1款所明定。次
      按「稽徵機關進行調查或復查時，納稅義務人應提示有關
      各種證明所得額之帳簿、文據；其未提示者，稽徵機關得
      依查得之資料或同業利潤標準，核定其所得額。」、「本
      法第83條所稱之帳簿文據，其關係所得額之一部或關係課
      稅年度中某一期間之所得額，而納稅義務人未能提示者，
      稽徵機關得就該部分依查得之資料或同業利潤標準核定其
      所得額。」為所得稅法第83條第1項及同法施行細則第81
      條第1項所明定。又按「對於機關、法人或非法人之團體
      為送達者，應向其代表人或管理人為之。」、「於應送達
      處所不獲會晤應受送達人時，得將文書付與有辨別事理能
      力之同居人、受僱人或應送達處所之接收郵件人員。」、
      「行政處分於法定救濟期間經過後，具有下列各款情形之
      一者，相對人或利害關係人得向行政機關申請撤銷、廢止
      或變更之。但相對人或利害關係人因重大過失而未能在行
      政程序或救濟程序中主張其事由者，不在此限：一、．．
      ．二、發生新事實或發現新證據者，但以如經斟酌可受較
      有利益之處分者為限。三、．．．。前項申請，應自法定
      救濟期間經過後三個月內為之。」為行政程序法第69條第
      2項、第73條第1項及第128條第1項第2款、第2項前段所明
      定。又所謂未提示，兼指帳簿文據全部未提示，或雖提示
      而有不完全、不健全或不相符者均有其適用，為前行政法
      院61年判字第198號著有判例可資參照。
    2.原告89年度營利事業所得稅結算申報，被告以其未提示帳
      簿憑證供查核，乃依前揭所得稅法規定，按同業利潤標準
      淨利率核定所得額2,076,303元，並補徵稅額491,432元。
    3.原告訴稱89年間因週轉不靈爆發財務危機，往來廠商追討
      債務，而無法尋找相關帳證，致未能提供該等帳證借被告
      查核，其未能提示帳證係迫於形勢，應屬非重大過失，自
      得按行政程序法第128條第1項第2款及第2項規定於5年間
      以新事實或新證據為由，提示帳證重新核定云云。
    4.查被告所屬大安分局曾於93年2月4日函請原告提示其89年
      度相關帳簿文據供核，有原告所在地大廈管理委員會蓋章
      及管理員楊玉芳君簽收之雙掛號回執附案可證(證物一)
      。且原核定之89年度核定通知書及核定稅額繳款書於93年
      5月11日以郵寄方式送達原告營業處所，有原告所在地大
      廈管理委員會蓋章及管理員楊福仁君簽收之郵件回執(證
      物二)。該繳款書之繳納期間為93年7月6日至93年7月15日
      (證物三)，原告之更正及復查期間分別應至93年7月15日
      及93年8月14日屆滿，惟原告遲至95年10月14日始依稅捐
      稽徵法第28條規定，申請撤銷89年度營利事業所得稅核定
      處分，其申請自與稅捐稽徵法第17條、第35條及行政程序
      法第128條第2項前段規定之申請期間有所未合。又原告以
      尋獲帳證為由，訴稱依據行政程序法第128條第1項第2款
      規定，查核程序應重新進行，惟該事由及所爭執之事實均
      於被告查核時即已存在並為原告所知悉，核與前揭行政程
      序法規定之新事實或新證據自有未合。原告尋獲帳冊自非
      屬稅捐稽徵法第28條所規定適用法令錯誤或計算錯誤之事
      項及行政程序法第128條規定得予變更之事由，因本案已
      逾前述法定不變期間，原告申請更正、復查程序顯有不合
      ，是原告所訴核無足採。
    據上論述，本件原處分及訴願決定均無違誤，為此請判決如
    被告答辯之聲明。
    理  由
一、按「行政處分於法定救濟期間經過後，具有下列各款情形之
    一者，相對人或利害關係人得向行政機關申請撤銷、廢止或
    變更之。但相對人或利害關係人因重大過失而未能在行政程
    序或救濟程序中主張其事由者，不在此限：．．．二發生新
    事實或發現新證據者，但以如經斟酌可受較有利益之處分者
    為限。」為行政程序法第128條第1項第2款所明定。
二、查原告89年度營利事業所得稅結算申報，原列報全年所得額
    為虧損1,975,238元，被告初查以其未提示帳簿憑證供核，
    遂按同業利潤標準淨利率，核定全年所得額為2,076,303 元
    ，應補徵稅額491,432元，且原告未於法定期限內提起復查
    ，而告確定。嗣原告於95年10月13日申請程序重開，案經被
    告以原處分否准其所請，原告不服，提起訴願亦遭決定駁回
    ，遂向本院提起本件行政訴訟之事實，有原告95年10月14
    日及95年12月8日重核申請書、原告89年度營利事業所得稅
    結算申報核定通知書、系爭處分及訴願書等，各附原處分卷
    足稽。兩造主張之事實、理由及陳述，有如上述整理，雙方
    主要爭執在：被告依行政程序法第128條第2項前段規定，否
    准程序重開，是否適法？
三、經查：
  (一)本件原告89年度營利事業所得稅結算申報，原列報全年所
    得額為虧損1,975,238元，被告初查以其未提示帳簿憑證供
    核，遂按同業利潤標準淨利率，核定全年所得額為2,076,
    303 元，應補徵稅額491,432元，且原告未於法定期限內提
    起復查，而告確定之事實，為兩造所不爭執，復有原告89年
    度營利事業所得稅結算申報核定通知書附原處分卷（第53頁
    ）足稽，自洵堪認定。又原告於言詞辯論時表明本件並無退
    稅爭執，僅有行政程序法第128條規定之程序重開爭執，是
    本件審理重點厥為原告程序重開申請書主張發現「公司帳證
    」之新證據，是否可採，合先敘明。
  (二)查原告主張依財政部79年11月28日台財稅字第790367340號
    函釋，營利事業經稽徵機關依現行所得稅法第83條第3項規
    定核定所得額後，於行政救濟時始行補提帳證，應准予查帳
    核定，且因發現相關帳簿憑證應屬行政程序法第128條第1項
    第2 款新證據，且自89年度營利事業所得稅核定日期93年3
    月3 日，至提出申請更正95年10月13日未逾5 年，應有行政
    程序法第128 條規定之適用等語。惟查：
    1.按行政程序法第128條所定之程序重新進行，與行政訴訟
      法所定提起再審之訴，均係對己不可爭訟之行政處分，於
      特定條件下得予變更，自亦應認該條所指之「發現新證據
      」，亦係指於作成行政處分時業已存在，為原告所不知，
      且原告非因重大過失，而未在先前之行政程序或救濟程序
      中主張，未經斟酌之證據而言。
    2.然查，本件原告據以主張所發現之證據為「公司帳證」，
      即「原告公司89年度之帳證資料」，業經其陳明記明在本
      院言詞辯論筆錄。對此，被告所屬大安分局曾於93年2 月
      2日發函通知原告於93年3月1日提示公司：89年度帳簿
      憑證及有關文據、扣繳憑單、各類所得資料申報書，89
      年度營業稅申報書、營業稅繳款書、統一發票及統一發票
      購買證，88年度盈餘分配相關股東會決議文件（下稱系
      爭帳證資料）。有該通知函及93年2月4日送達回執附原處
      分卷第91頁足佐，復為原告所不爭執有收受上開提示通知
      文件。
    3.再者，原告於本院言詞辯論之際亦陳稱：「於收受送達之
      93年2月4日，即知悉有帳證資料存在，但沒辦法回去拿，
      因原告是非正常營運公司．．．」、「因為債權人已登門
      討債所以不敢回去拿。後來回去找後，發現電腦資料被刪
      掉，但紙本憑證資料還存在公司．．．」，足知原告所稱
      「發現新證據」者，實係93年2月間即已存在之證據資料
      ，復為原告當時所知悉得予以運用之證據資料，自屬原告
      89年度營利事業所得稅申報核定通知書作成時已存在，且
      為原告所知悉之證據資料，自與行政程序法第128條第1項
      第2款所規定「發現新證據」之要件，須屬核定通知書作
      成時已存在，但為原告所不知之證據之要件未符。
    4.況依原告前開所言，其之所以未能取得系爭帳證資料係因
      「債權人登門討債，不敢回去拿」所致，核屬可歸責其個
      人之事由而未提示系爭帳證資料。是原告顯具重大過失，
      而未能在先前之行政程序或救濟程序中主張該系爭之公司
      帳證證據，被告因而以其未提示帳簿憑證供核，遂按同業
      利潤標準淨利率，核定全年所得額為2,076,303 元，應補
      徵稅額491,432 元，且原告未於法定期限內提起復查，而
      告確定，於法自屬有據。原告主張其因不可歸責於己之事
      由致無法提示系爭帳證資料，應可程序重開等云，既與查
      證之事實未符，自屬無法憑採。且亦已逾越行政程序法第
      128條第2項前段之3個月期限。
四、綜上，原告所訴均委無足採，從而被告以原告於初核時無法
    提示系爭89年度帳證資料供核，該等系爭帳證應非屬發現新
    證據，而認定本件無行政程序法第128 條第1 項第2 款規定
    之適用，且已逾越同法條第2 項前段規定之3 個月期限，並
    無違誤。訴願決定予以維持，亦無不合。原告徒執前詞，訴
    請撤銷，並請求命被告依原告所提供之帳證重新查核，均無
    理由，應予駁回。至原告所陳財政部79年11月28日台財稅字
    第790367340 號函釋，於行政救濟時始行補提帳證應准予查
    帳核定等語，然查前開函釋係指尚未確定案件經依所得稅法
    第83條第3 項規定核定所得額後，於行政救濟時提示帳證申
    請查帳核定，稽徵機關應予受理為立論，與本件原告89年度
    營利事業所得稅之申報未於法定期限內申請復查而告確定，
    屬已確定案件，自無該函釋之適用，一併敘明。
五、本件判決基礎已經明確，兩造其餘主張或陳述，與判決結果
    無影響，不再一一論述。
據上論結，本件原告之訴為無理由，爰依行政訴訟法第98條第1
項前段，判決如主文。
中    華    民    國    97    年     6    月    5     日
                臺北高等行政法院第六庭
                          審判長法  官  林  文  舟
                                法  官  闕  銘  富
                                法  官  陳  鴻  斌
上為正本係照原本作成。
如不服本判決，應於送達後20日內向本院提出上訴狀並表明上訴
理由，如於本判決宣示後送達前提起上訴者，應於判決送達後20
日內補提上訴理由書（須按他造人數附繕本）。
中    華    民    國    97    年     6    月    9     日
                                書記官  陳  清  容


司法院資訊處製作；財團法人民間司法改革基金會備份。
